臺灣高雄地方法院民事判決
110年度雄簡字第2272號
原      告  黃一揚  
訴訟代理人  黃耀堂  
被      告  財政部國有財產署

法定代理人  曾國基  
訴訟代理人  黃莉莉  
複  代理人  陳緯耀  
被      告  蒲俊仁  
上列當事人間請求分割共有物事件，本院於民國111年7月7日言
詞辯論終結，判決如下：
    主  文
被告甲○○應就被繼承人蒲林榮愛所遺如附表所示之土地應有部分
辦理繼承登記。
兩造共有如附表所示之土地應予變賣，所得價金由兩造各按附表
所示之應有部分比例分配。
訴訟費用由兩造依附表所示訴訟費用負擔比例負擔。
    事實及理由
一、被告未於最後言詞辯論期日到場，核無民事訴訟法第386 條
    所列各款情形，爰依原告之聲請，由其一造辯論而為判決。
二、原告主張：高雄市前鎮區鎮東段1420地號土地（下稱系爭土
    地）為兩造所共有。因系爭土地共有人各異，且閒置未使用
    ，有分割之必要。而兩造就系爭土地並無不能分割之約定，
    亦無使用目的不能分割之情事，參以系爭土地面積僅為17平
    方公尺，如採原物分割方法，將形成畸零地，難以利用，原
    物分配應有困難。如採取變價分割方式，各共有人得分配取
    得系爭土地拍賣之價金，符合全體共有人之利益。又系爭土
    地原為原告及被告財政部國有財產署（下稱被告國有財產署
    ）與訴外人蒲林榮愛共有，而被告甲○○為蒲林榮愛之繼承人
    ，然迄未就系爭土地辦理繼承登記，為利系爭土地之分割，
    爰依民法第823第1項、第824條第2項規定，請求裁判分割系
    爭土地等語，並聲明：㈠被告甲○○應就被繼承人蒲林榮愛所
    遺系爭土地應有部分3/6辦理繼承登記。㈡兩造共有之系爭土
    地請准變價分割，所得價金由兩造依應有部分比例分配。
三、被告國有財產署未於最後言詞辯論期日到場，據其之前言詞
    辯論表示：同意原告就系爭土地所提變價分割之方案。被告
    甲○○未於言詞辯論期日到場，亦未提出書狀作任何聲明或陳
    述，惟於本院履勘程序中表示：同意原告所提變價分割方案
    。
四、本院之判斷：
　　㈠按各共有人，除法令另有規定外，得隨時請求分割共有物
      。但因物之使用目的不能分割或契約訂有不分割之期限者
      ，不在此限。共有物之分割，依共有人協議之方法行之。
      分割之方法不能協議決定，或於協議決定後因消滅時效完
      成經共有人拒絕履行者，法院得因任何共有人之聲請，命
      為下列之分配：一、以原物分配於各共有人。但各共有人
      均受原物之分配顯有困難者，得將原物分配於部分共有人
      。二、原物分配顯有困難時，得變賣共有物，以價金分配
      於各共有人；或以原物之一部分分配於各共有人，他部分
      變賣，以價金分配於各共有人，民法第823條第1項、第82
      4條第1、2項分別定有明文。又分割共有物究以原物分割
      或變價分割為適當，法院應斟酌當事人意願、共有物之使
      用情形、經濟效用及全體共有人之利益等情形而為適當之
      分割，不受共有人所主張分割方法之拘束（最高法院88年
      度台上字第600號判決意旨可參）。次按，因繼承、強制
      執行、徵收、法院之判決或其他非因法律行為，於登記前
      已取得不動產物權者，應經登記，始得處分其物權，民法
      第759條亦有明文。復按共有物之分割性質上為處分行為
      ，依民法第759條規定，共有土地之共有人中有人死亡時
      ，於其繼承人未為繼承登記前，不得分割共有物。但為求
      訴訟經濟起見，可許原告就請求繼承登記及分割共有物之
      訴合併提起，即以一訴請求該死亡之共有人之繼承人辦理
      繼承登記，並請求該繼承人於辦理繼承登記後，與原告及
      其餘共有人分割共有之不動產（最高法院69年台上字第11
      34、1012號判決意旨可參）。
　　㈡經查，系爭土地原為原告、被告國有財產署及被繼承人蒲
      林榮愛共有，應有部分依序為1/6、2/6、3/6等情，有系
      爭土地謄本在卷可稽（見本院卷第241至243頁）。而被繼
      承人蒲林榮愛於民國104年5月11日死亡，其繼承人除被告
      甲○○，其餘繼承人即訴外人蒲俊廷、蒲俊玉、蒲俊蓉、蒲
      俊宏及蒲俊佑均拋棄繼承等節，有臺灣高雄少年及家事法
      院110年8月20日高少家宗家司切104司繼字第2324號函、
      高雄○○○○○○○○110年9月2日高市鎮○○○00000000000號函暨
      戶籍謄本存卷可查（見本院卷第63、71至81頁），並經本
      院調閱臺灣高雄少年及家事法院104年度司繼字第2324號
      卷確認無訛，又被告甲○○迄今未就繼承之系爭土地應繼分
      辦理繼承登記，亦有系爭土地謄本可參（見本院卷第241
      、277頁），則被告甲○○於辦妥繼承登記前，就系爭土地
      尚無處分權限，而無從為分割，是依前揭說明，原告請求
      被告甲○○應就被繼承人蒲林榮愛所遺系爭土地應有部分3/
      6辦理繼承登記，自屬有理。
　　㈢次查，系爭土地面積為17平方公尺，有系爭土地謄本為憑
      （見本院卷第241頁），如按兩造應有部分比例分割，則
      各該各有人可分得之土地面積均僅有10平方公尺以下，所
      得使用之空間均甚狹小，勢將造成日後使用上之困難，有
      礙利用效益，無法發揮系爭土地價值，而減損系爭土地經
      濟效能之最大化，是採原物分割方式顯有困難。如採變價
      分割之方式，將可透過市場機能，經公開程序、良性競價
      ，反映系爭土地適切之經濟價值，各共有人並可分配取得
      合理之價金，且有意願承購系爭土地之共有人，亦可於拍
      賣程序中參與競標或行使優先承買權，以拍定取得系爭土
      地，是對全體共有人而言，應均屬有利，且兩造就系爭土
      地採變價分割之方案，均表同意。是本院審酌系爭土地現
      狀、經濟利用價值、各共有人之利益及意願，認就系爭土
      地採取變價分割之方式，並將賣得價金按應有部分比例分
      配各共有人，應屬適切之分割方式。
五、綜上所述，原告依第823第1項、第824條第2項規定，請求㈠
    被告甲○○應就被繼承人蒲林榮愛所遺系爭土地應有部分3/6
    辦理繼承登記。㈡兩造共有之系爭土地請准變價分割，所得
    價金由兩造依應有部分比例分配，為有理由，應予准許。
六、本件事證已臻明確，兩造其餘攻擊防禦方法及所提證據，核
    與判決結果不生影響，爰不逐一論述，併此敘明。
七、末按因共有物分割、經界或其他性質上類似之事件涉訟，由
    敗訴當事人負擔訴訟費用顯失公平者，法院得酌量情形，命
    勝訴之當事人負擔其一部，民事訴訟法第80條之1定有明文
    。本件分割共有物之訴，就分割之方法，本應由法院斟酌何
    種方式較能增進共有物之經濟效益，並兼顧兩造利益，以決
    定適當之分割方式，本質上並無訟爭性，不因何造起訴而有
    不同，是原告請求分割共有物雖有理由，然兩造均蒙其利，
    本件訴訟費用應按兩造應有部分比例負擔，始為公平，爰諭
    知如主文第3項所示。
中　　華　　民　　國　　111 　年　　7 　　月　　28　　日
                  高雄簡易庭　法　官  陳安信
以上正本係照原本作成。
如對本判決上訴，須於判決送達後20日內向本院提出上訴狀。如
委任律師提起上訴者，應一併繳納上訴審裁判費。　　　　　　
中　　華　　民　　國　　111 　年　　7 　　月　　28　　日
                              書記官  蔡妮君　　

附表：
地號 面積（平方公尺） 權利範圍 應有部分比例 訴訟費用負擔比例 高雄市前鎮區鎮東段1420號 17.00 全部 原告：1/6 被告財政部國有財產署：2/6 被告甲○○：3/6 原告：1/6 被告財政部國有財產署：2/6 被告甲○○：3/6